臺灣高等法院臺南分院刑事判決
                                    110年度上訴字第474號
上  訴  人  
即  被  告  廖桐燦



選任辯護人  黃俊諺律師（法扶律師）
上列上訴人因家暴殺人未遂案件，不服臺灣臺南地方法院109年
度訴字第1441號中華民國110年2月24日第一審判決（起訴案號：
臺灣臺南地方檢察署109年度偵字第18241號），提起上訴，本院
判決如下：
    主  文
原判決撤銷。
廖桐燦殺人未遂，處有期徒刑伍年拾月。
扣案之拔釘器壹支沒收。
    事實及理由
壹、犯罪事實：
    廖桐燦與林美秀係同居男女朋友關係，屬家庭暴力防治法第
    3條第2款所定之家庭成員。廖桐燦因懷疑林美秀另與他人交
    往而心生不滿，於民國109年9月29日晚上7時至8時許，在其
    等位於臺南市○市區○○○街00號0樓住處房間內，竟先基於傷
    害之犯意，以徒手毆打林美秀後，因林美秀阻擋並持辣椒噴
    霧反擊，廖桐燦更遭激怒，竟因一時氣憤，層升為縱使林美
    秀發生死亡之結果，亦無違背其本意之不確定殺人故意，至
    住處之儲物室內拿取鐵製拔釘器1支後，持拔釘器毆打林美
    秀之頭部，林美秀情急下只能以雙手保護頭部，並乘隙逃出
    戶外呼救，廖桐燦仍不罷休，自住處追逐逃跑之林美秀，嗣
    於住處1樓戶外，廖桐燦見林美秀不慎跌倒在地，即持上開
    鐵製拔釘器朝林美秀頭部之致命部位猛力揮擊數次，林美秀
    因而受有外傷性顱內出血、顱骨骨折、頭部各4公分、6公分
    、3公分、3公分之撕裂傷、右上肢橈骨及左上肢尺骨骨折等
    傷害。嗣因路人聽聞林美秀求救聲前來察看，廖桐燦始停止
    攻擊之行為，返家著衣後離開住處並騎乘機車逃逸。林美秀
    因昏迷倒臥於地，為曾景賢發覺報警處理後，及時將林美秀
    送醫急救，始倖免於難。嗣經警調閱現場監視錄影器後循線
    追查通知廖桐燦友人方榮材到案說明，廖桐燦並於109年10
    月1日自行到案，因而查悉上情。
貳、認定犯罪事實所憑之證據及理由：
一、證據能力部分：
    本判決所引用為判斷基礎之下列證據，關於被告以外之人於
    審判外陳述之傳聞供述證據，檢察官、被告及選任辯護人於
    本院均同意作為證據使用，或知有傳聞證據之情形而未於言
    詞辯論終結前聲明異議（見本院卷第98、211、213-221頁）
    ，本院審酌該等證據作成時之情況，認為適當，均具有證據
    能力。
二、證明力部分：
  ㈠被告固坦認有傷害告訴人林美秀之事實，惟否認有何殺人未
    遂之犯行，辯稱：我沒有要殺林美秀的意思，是林美秀用辣
    椒水噴我眼睛，我隨手拿木棍打她，因為當時眼睛看不到，
    也不知道有打到她的頭，我是聽到她大聲呼叫，怕鄰居聽到
    ，才追她去樓下，我當時不是故意要打她，我只有打她的屁
    股，我是失去理智；選任辯護人則為其辯護稱：被告與告訴
    人交往長達30餘年，於案發當日雙方因細故爭吵，被告因遭
    告訴人持辣椒水噴灑並攻擊下體，始隨手拿取物品反擊，並
    非刻意挑選拔釘器攻擊告訴人；被告與告訴人情同夫妻，並
    無深仇大恨，當天爭吵不足導致其萌生殺人動機，且若被告
    有意殺害告訴人，於告訴人在1樓倒地時，即得輕易置告訴
    人身受重傷甚至死亡，但被告係於他人發現犯行前自行停止
    攻擊告訴人，尚難認被告有殺人犯意。
  ㈡經查：被告與告訴人林美秀係同居男女朋友關係，被告於109
    年9月29日晚間7時至8時許，與告訴人於前揭住處發生爭執
    ，乃毆打告訴人，致告訴人受有外傷性顱內出血、顱骨骨折
    、頭部各4公分、6公分、3公分、3公分之撕裂傷、右上肢橈
    骨及左上肢尺骨骨折等傷害之事實，業據證人及告訴人指訴
    明確（見偵卷第119-121頁），並有臺南市立安南醫院109年
    10月1日診斷證明書、臺南市立安南醫院109年11月06日安院
    醫事字第0000000000號函檢送醫師回覆函文附卷可稽（見警
    卷第45頁、原審卷1第163-165頁），且為被告所不否認（見
    本院卷第99頁），此部分之事實，均堪認定。
  ㈢告訴人遭被告毆打之經過：
　⒈證人即告訴人林美秀於偵查中證稱：當時我在客廳沙發上看
    電視，被告問我下午去哪裡，是不是去找客兄，我說沒有，
    我在公司，但被告說他有打電話去公司問，公司的說我不在
    ，但其實我確實在公司，只是公司的人當時在忙，沒有認真
    回答他，被告不相信我，因此就生氣，開始對我拳打腳踢，
    我在沙發上有以手阻擋，被告就更生氣，質問我說怎麼還敢
    用手擋，接著他就去另一間房間拿一支工具出來打我頭，我
    被打很多下，滿臉都是血，他在以工具打我頭時，我有用手
    去擋，我手部尺骨的骨折就是因此造成，後來他有停下來，
    我就趁這個空檔趕快跑出去往一樓大樓方向想要外出求救，
    我跑出大門後喊救命，結果在大門口跌倒在地上，被告又追
    上來半蹲在地上繼續拿工具往我頭上打，但因為我有喊救命
    ，附近有人有聽到就過來查看，被告看到有人靠近，他就跑
    上樓；被告其實是在家裡面就已經開始拿工具打我的頭，並
    不是追出來外面才打，我就是因為全身都是血才跑出去，至
    於被告所講關於辣椒水的部分，確實是有這件事情，但是是
    在被告當天在我們前開住處內開始拿工具打我以後，我為了
    要防衛才以平時防身用的辣椒水噴他，但他被噴以後還是繼
    續打我，我是後來捉到空檔才跑出去(見偵卷第119-121頁)
    。
　⒉證人即被告友人方榮材於警詢證稱：大約是109年9月30日晚
    上9時許(按應為同年月29日晚上9時許之誤載，蓋因證人於1
    09年9月30日晚間7時58分即已製作筆錄），廖桐燦告訴我，
    請我到廖桐燦的住處查看他的老婆林美秀有沒有怎樣，他說
    他跟老婆林美秀吵架，原因是他看了林美秀的手機，發現他
    老婆疑似有跟別的男人私通，當下廖桐燦很生氣要打林美秀
    巴掌，沒打到還被林美秀噴辣椒水，之後便拿棍棒追打林美
    秀等語(見警卷第41、43頁)。而方榮材為被告友人，並無為
    虛偽證述以誣陷被告之動機，是其在案發後所聽聞被告轉述
    之案發過程，確實是因為被告懷疑林美秀外遇而心生不滿，
    先徒手攻擊林美秀後，另有持物品毆打林美秀等情，與證人
    林美秀所證述被告動手毆打之動機及徒手毆打後轉為以工具
    毆打等過程相符，由此可證林美秀所述應與事實相符，堪以
    採信。
　⒊警方於被告及告訴人上開住處置物間所扣得之拔釘器1支，其
    上採得之血跡與告訴人DNA-STR型別相符；手把上所採得之D
    NA，與被告之DNA-STR型別相符等情，有扣押筆錄、扣押物
    品目錄表各1紙、現場照片2張、臺南市政府警察局109年11
    月5日南市警鑑字第0000000000號鑑定書1份存卷可證(見警
    卷第21-29、55頁、偵卷第95-97頁)，足見被告確實持該拔
    釘器作為武器毆打告訴人流血成傷。對照告訴人送醫時經診
    斷之傷勢為外傷性顱內出血、顱骨骨折、右上肢橈骨及左上
    肢尺骨骨折，並有四處頭皮撕裂傷，各為4公分、6公分、3
    公分、3公分，且在被告上開住處大門外告訴人倒地處有血
    跡殘留等情，有告訴人在臺南市立安南醫院就醫之照片12張
    、診斷證明書、病歷、該醫院109年12月29日安院醫事字第0
    000000000號函所附附件1紙、現場照片4張存卷可查(見警卷
    第45頁、偵卷第79-83頁、原審卷1第91、93、163、165、18
    7-414頁)，與告訴人所述被告持工具在住處1樓戶外毆打其
    頭部及其曾以手部抵擋以保護頭部等情一致。另依據被告與
    告訴人屋內照片(見原審卷1第113-117頁)，顯示房間內電風
    扇倒地解體、床鋪上留有辣椒噴霧等狀況，可見被告與告訴
    人於住處房間內確實有相當程度之肢體衝突發生，始會導致
    電風扇等家電均傾倒解體，此與告訴人所述其與被告在屋內
    有肢體衝突、被告有持工具毆打及其有拿辣椒水反擊之情狀
    ，亦無不合，可認告訴人對本件案發經過之前揭證述，均與
    事實相符，可信度極高。
　⒋參以被告甫到案時即於警詢供稱：我於109年9月29日晚上8時
    許在住○0○○區○○○街00號0樓）跟林美秀發生口角糾紛，我指
    摘說她說話都在騙我（我伸出手指指著她），林美秀就用手
    把我撥掉，我就反推她一下，她就突然拿出辣椒水朝我眼睛
    一直噴，接著用腳踢我下體，當下我眼睛很痛張不開，我很
    生氣就開始徒手亂揮舞，林美秀就出去客廳大聲喧嘩說「報
    警喔!救命!」之類的話語，然後林美秀就要把門打開走出去
    ，我就拉她的手不要讓她出去，因為她一直越喊越大聲，我
    也怕鄰居知道，所以就徒手摀住她的嘴巴，然後我們互相拉
    扯，然後林美秀找到機會從大門跑到樓下去，我很混亂就跑
    到儲藏間順手把放在門邊牆角的鐵製拔釘器，也跑到樓下去
    ，然後我也不知道為何我就持鐵製拔釘器一直毆打她(我不
    知道毆打她哪個身體部位），當時我已經失去理智了等語(
    見警卷第11-15頁)；同日偵查中則供稱：案發當天我跟被害
    人又因為她叫我搬出去這件事情起口角，我就質疑她在外面
    有別人，被害人聽了也不高興，我一氣之下想甩她巴掌，但
    是沒打到，我接著就推她一下，她就拿辣椒水一直噴我眼睛
    ，我眼睛都睜不開、手腳亂揮亂踢，在這期間被害人又踢我
    下體，接著她想跑出去門口大喊說要報警，我怕她跑出去，
    怕影響到鄰居，且傳出去不好聽，所以我就去拉住她，並且
    摀住她的嘴巴，接著我們就發生拉扯，我因為很生氣就去拿
    了一支工具，當時也沒注意到底拿了什麼，拿了以後看到被
    害人又跑下樓要跑出門，我沒注意到自己只穿背心及内褲，
    就又追過去，拿工具打她，當時我已經失去理智，沒有想到
    那麼多，也忘記到底是打她哪裡，我打完以後，被害人倒在
    地上；我毆打她的位置在大樓門口外靠近○○0街00號前的地
    方(見偵卷第13-14頁)。被告之供述核與證人林美秀所述被
    告質疑其外面有其他男人等原因發生爭執，被告產生憤怒情
    緒，之後徒手發生肢體衝突後，林美秀持辣椒水反擊，被告
    則至另一房間拿取拔釘器後，攻擊林美秀頭部等事情發生之
    梗概，約略一致，由此益證林美秀所言非虛，應可採信。
　⒌綜上，本件確係因被告不滿告訴人疑似與他人交往，而與之
    發生爭執並徒手毆打告訴人後，因遭告訴人持辣椒水反擊，
    於盛怒之際，至屋內儲物室拿取拔釘器攻擊告訴人頭部，造
    成告訴人受有前開傷害之結果，應無疑問。
  ㈣被告犯意之認定：
  ⒈按刑法上殺人未遂與傷害之區別，應視加害人有無殺意為斷
    ，不能因加害人與被害人素不相識，原無宿怨，即認為無殺
    人之故意。且被害人所受之傷害程度，固不能據為認定有無
    殺意之唯一標準，但加害人下手及經過情形如何，於審究犯
    意方面，仍不失為重要參考資料(最高法院94年度台上字第5
    436號、96年度台上字第5170號判決參照)。是刑法上殺人未
    遂與傷害罪之區別，應以加害人有無殺意為斷，以戕害他人
    生命之故意，著手於砍殺之實行而未發生死亡之結果，為殺
    人未遂；倘無使人喪失生命之故意，僅在使其身體、健康受
    到傷害，則為傷害罪，二罪皆發生傷害之結果，祗其主觀犯
    意及身體傷害程度不同而已。被害人所受傷害之程度、部位
    ，及加害人之下手情形如何，於審究犯意方面，仍不失為重
    要參考，不能因與被害人無深仇大恨，即認無殺人之故意；
    至其殺意之有無，雖不以兇器之種類及傷痕之多少等，為絕
    對之認定標準，但加害人下手之部位、用力之程度，仍非不
    可藉為判斷有無殺意之心證依據。準此，加害人主觀上有無
    殺人犯意，應就一切證據詳查審認，舉凡犯罪動機、案發情
    境、兇器種類、行兇過程、傷害部位、傷痕多寡、傷勢輕重
    、受傷處是否為致命部位及犯後態度等一切情狀，俱應本於
    經驗及論理法則，綜合判斷而為認定之標準。是行為人以外
    之人，可經由外顯行為（包括準備行為、實施行為及善後行
    為），綜合判斷而得探知，亦即應審酌當時所存在之一切客
    觀情況，例如行為人與被害人之關係、行為人與被害人事前
    之仇隙是否足以引起殺人之動機，行為當時之手段是否猝然
    致被害人難以防備，攻擊時之力勁是否猛烈足資使人斃命、
    攻擊所用之器具、攻擊部位、次數、用力之強弱，及犯後處
    理情況等全盤併予審酌。次按，認識為犯意之基礎，無認識
    即無犯意之可言，但不論其為「明知」或「預見」，皆為故
    意犯主觀上之認識，只是認識之程度強弱有別，行為人有此
    認識進而有「使其發生」或「任其發生」之意，則形成犯意
    ，前者為確定故意（直接故意），後者為不確定故意（間接
    故意）（最高法院92年度台上字第6900號、100年度台上字
    第569號判決意旨可資參照）。刑法第13條第2項之不確定故
    意（學理上亦稱間接故意、未必故意），法條中「預見」二
    字，乃指基於經驗法則、論理法則，可以預料得見如何之行
    為，將會有一定結果發生之可能，亦即行為人，對於構成犯
    罪之事實（包含行為與結果，即被害之人、物和發生之事）
    ，預見其發生，而此發生不違背本意，存有「認識」及容任
    發生之「意欲」要素（最高法院100年度台上字第3890號判
    決要旨參照）。是以，直接故意須對構成要件結果實現可能
    性有「相當把握」之預測；而間接故意則對構成要件結果出
    現之估算，祇要有一般普遍之「可能性」即為已足。
  ⒉由被告所使用之兇器即扣案之拔釘器以觀，該拔釘器為金屬
    材質、質地堅硬，長約42公分、寬約2公分、短邊約8公分，
    業據原審當庭勘驗明確(見原審卷1第443頁)，並有該拔釘器
    照片5張可參(見原審卷1第125-129頁)。而觀諸上開拔釘器
    照片，拔釘器短邊部分外觀有稜有角，並非圓滑平整，且為
    質地極為堅硬之鐵製金屬材質，如揮打該拔釘器，則稜線處
    受力面積極小，將會造成極為嚴重之傷勢，甚至如攻擊部位
    為人體重要脆弱之頭部將可能發生死亡結果，應無疑義。另
    由被告自述：如果我用拔釘器大力打告訴人，告訴人就會死
    ；該拔釘器是其平日用以拆除隔間之工具；拔釘器是鐵製的
    東西，若朝頭部毆打，正常人是無法承受，若用力一直揮打
    會死等語（見原審卷1第443、446-447頁、本院卷第223頁）
    ，足見該拔釘器為被告素日所使用之工具，其對於該拔釘器
    之材質、形狀十分明瞭，亦對如持拔釘器揮擊頭部可能致人
    於死之殺傷力已有預見。又被告持拔釘器攻擊林美秀之部位
    係頭部，已如前述，因頭部為人體最重要部位，頭顱保護人
    之大腦、小腦、延腦及臉部五官，甚至為人體要害部位，倘
    於近距離持稍長且尖硬之器物密接攻擊上開部位，極易造成
    頭骨破裂骨折或顱內出血壓迫腦部神經、大量出血致死之結
    果，尤以告訴人為00年00月生，有診斷證明書在卷可佐（見
    警卷第45頁），於案發時已將近70歲，則倘若持該質地極為
    堅硬之鐵製拔釘器，直朝年近70之告訴人頭部毆打更較一般
    人易造成致死之結果，此為一般常人可預見，被告於行為時
    係具有生活常識與正常智能之人，甚至與告訴人同居多年，
    對此事實自可預見，竟持拔釘器直朝手無寸鐵之告訴人頭部
    毆擊數次，致其受有外傷性顱內出血、顱骨骨折、頭部各4
    公分、6公分、3公分、3公分之撕裂傷、右上肢橈骨及左上
    肢尺骨骨折等傷害；復參以告訴人於當日晚上8時21分許被
    救護車送至臺南市立安南醫院時，除上開傷勢外，外觀可觀
    察到有耳漏、到院無意識、昏迷、左手右手腕變形腫脹，而
    需住入加護病房醫治等情，此有救護紀錄表、急診護理病歷
    、急診病歷在卷可明(見原審卷1第189、191、193頁)。則由
    告訴人直接受攻擊之頭部、用以阻擋攻擊之手部均受有骨折
    之傷勢，頭部有4處撕裂傷，且有顱內出血之狀況，顯見被
    告攻擊告訴人之重點全集中於人體要害之頭部，其手部傷勢
    係抵抗傷，且於手部保護之下，頭部仍受有顱骨骨折甚至顱
    內出血之傷勢，由此益徵告訴人頭部曾受猛力攻擊，被告揮
    砍拔釘器毆打之力道至大。再者，本件告訴人遭被告毆打後
    已倒地昏迷，係於證人曾景賢發現其倒臥於地，滿頭鮮血，
    緊急報案處理並送醫救治乙節，業據證人曾景賢證述明確（
    見警卷第81-83頁），顯然告訴人係因證人曾景賢即時報警
    始得以經及時救治而倖免於死，則以被告毆擊告訴人之部位
    及下手之重，絕非單純想要教訓傷害告訴人以洩憤。是被告
    與告訴人衝突發生初始，以徒手毆打告訴人之行為，主觀上
    雖係出於傷害犯意，惟其於持拔釘器毆擊告訴人頭部之際，
    實已溢出原來普通傷害之犯意，轉念層升為縱使告訴人發生
    死亡之結果，亦不違背其本意之不確定殺人故意，而以持拔
    釘器毆擊方式攻擊告訴人，甚為明確。
  ⒊本案係緣起於被告因懷疑告訴人另與他人交往而起爭執，被
    告先以徒手毆打告訴人後，因告訴人持辣椒水反擊之舉更激
    怒被告，被告隨即於盛怒之下，至屋內儲物室拿取拔釘器欲
    加強攻擊告訴人之力道，則被告於此後攻擊告訴人之犯意，
    顯已較前傷害之意思提升，殆無疑義。再者，被告一路自其
    等4樓住處奔跑往外追趕告訴人至1樓門外人行道乙節，為被
    告所坦認(見原審卷1第446頁)，且被告於告訴人跌倒無力阻
    擋之時，仍持該堅硬之鐵製拔釘器往告訴人頭部攻擊數次，
    顯見被告攻擊告訴人之意念堅定。佐以被告當時已呈現情緒
    失控之狀態，在僅穿著內衣褲之情況下，仍追逐告訴人至住
    處1樓門外等情，業據被告於警詢、偵查、原審及本院審理
    中歷次供述均自承其當時已失控且失去理智等語明確（見警
    卷第13頁、偵卷第14頁、原審卷1第444頁、本院卷第223、2
    29、231頁），堪認被告下手當時為憤怒情緒所驅使，其下
    手之力道顯然已失去控制而極為猛烈。再者，於告訴人倒地
    不起後，被告卻未為任何救護，自行返回住處著裝後騎乘機
    車離開住處、並換搭火車、計程車、客運至山上等情，業據
    被告於警詢及本院審理時陳述明確(見警卷第15-17頁、本院
    卷第231-232頁)，並有監視錄影翻拍照片11張附卷可佐(見
    警卷第61頁下方照片至71頁)，是被告本意倘若非置告訴人
    於死，則於告訴人當時受傷且已經昏迷倒地不起之情況下，
    本於其與告訴人多年情誼，當下應會加以照護、求救確認告
    訴人安全、有無意識反應，但被告卻反而放任告訴人於受傷
    流血之狀態下昏迷倒臥於地上，足見被告攻擊告訴人，顯係
    基於縱使告訴人發生死亡之結果，亦不違背其本意之不確定
    殺人故意，應屬明確。
  ⒋至於起訴意旨雖認被告有殺人之直接故意等語，惟以被告係
    於住處與告訴人發生衝突，則其於斯時倘若有必致告訴人於
    死之意欲，住處內應有菜刀等更具殺傷力之工具得任由其使
    用，且其若使用菜刀欲致告訴人於死，於住處內即可輕易殺
    害告訴人，告訴人亦無法逃出戶外求救。是被告於行為當下
    ，主觀上應無致告訴人於死之強烈意欲，反較類似於「不顧
    後果」之洩憤行動，法律評價上，應以殺人之不確定故意論
    之，較為適切。故起訴意旨認被告有殺人之直接故意乙節，
    尚乏證據證明。
  ㈤被告辯解不可採之理由（兼論上訴意旨不可採之理由）：
　⒈被告辯稱其僅持木棍毆打告訴人屁股，未持拔釘器毆打告訴
    人頭部云云，與上開診斷證明書、告訴人病歷及傷勢照片等
    客觀證據明顯不符，已如前述，甚且依上開證據所顯示，告
    訴人之傷勢全部集中於頭部及手部之抵禦傷，顯然被告攻擊
    告訴人之重點係其頭部而非臀部。再者，經警方至被告住處
    現場初步勘查，於鐵製拔釘器上有血跡反應，而木棍並無相
    關跡證，故僅扣押鐵製拔釘器等情，有警員張欽棠之職務報
    告1紙附卷可參(見原審卷1第157頁)，足見被告係持拔釘器
    而非木棍毆打告訴人，殆無疑義。被告此部分所為辯解顯係
    避重就輕之詞，不足採信。
　⒉被告於原審固提出被告與告訴人出遊照片1份(見原審卷1第45
    7-469頁)，欲證明被告與告訴人感情甚佳，並無殺害告訴人
    之動機。然本案係因被告懷疑告訴人另有交往對象而起爭執
    ，被告先以徒手毆打告訴人後，因告訴人持辣椒水反擊之舉
    更激怒被告，被告始於盛怒之下，持拔釘器追擊告訴人等情
    ，已如前述，則於被告已懷疑告訴人外遇在先，復遭告訴人
    持辣椒水反擊，於此一連串事故發生之後，被告一時情緒失
    控氣憤難忍以致由愛生恨，不顧告訴人已年老及持拔釘器毆
    擊頭部之危險性，任意持拔釘器毆打告訴人頭部，則被告於
    斯時固無直接置告訴人於死地之想法（即直接故意），但在
    毆打過程中，因情緒亢奮失控而持拔釘器猛力毆擊告訴人頭
    部，所使用工具及攻擊部位、力道之猛烈足資使人斃命卻仍
    任意為之，已有容任此死亡結果之發生，而有殺人之間接故
    意甚明。更何況倘若被告僅係為傷害告訴人，住處即有許多
    工具可選擇，且對於年老之告訴人而言，一般木製或塑膠工
    具即已足夠，惟被告卻另行至儲物室選取鐵製拔釘器供己所
    用，益見其主觀上非僅止於傷害犯意，尚難以被告與告訴人
    已同居多年感情融洽，即認被告無殺人之間接故意。
　⒊被告於本院審理時又辯稱其當時被告訴人噴辣椒水，眼睛看
    不見，不知自己拿到什麼工具，且只見告訴人蹲在地上，不
    知告訴人已倒地，也不知道打到告訴人的頭，事後因受驚嚇
    一時緊張才離家，不是故意要逃走，是年老反應不足才沒有
    想到要叫救護車云云。惟被告遭告訴人噴辣椒水後，隨即至
    儲物室取得拔釘器並自4樓住處一路追打告訴人至1樓戶外等
    情，已如前述，則被告倘若當時雙眼無法看見物品，如何能
    選取拔釘器後走樓梯下樓追趕告訴人？抑有進者，被告於案
    發後曾致電友人方榮材，要求方榮材至住處查看告訴人之狀
    況，並表示其已買好農藥想不開乙節，業據證人方榮材證述
    明確（見警卷第41-43頁），參以被告亦供稱：我打完以後
    ，被害人倒在地上，看到這樣就決定要自殺，拿1罐農藥及
    安眠藥就騎車出去（見偵卷第14頁）等語，可見被告持拔釘
    器毆擊告訴人頭部多次後，見告訴人昏迷倒地不起，誤認其
    已死亡，始未再行毆打，並因認自身已鑄成大錯，為逃避刑
    責，始逃離現場並萌生自殺念頭，實非因被告無殺人之犯意
    而自行停止攻擊。更何況被告持拔釘器追擊告訴人至戶外時
    ，其僅穿著內衣褲乙節，業據其自承在卷（見本院卷第231
    頁），惟其見告訴人昏迷倒地後，卻能將充當兇器之拔釘器
    放置於儲物室鐵架上，有勘察採證照片附卷可稽（見原審卷
    1第123-125頁），又在家著裝完畢後始騎車外出（見本院卷
    第231頁），顯然被告當時神智即為清醒，對於自身之行為
    足以導致告訴人死亡乙節已有預見，其上開辯解，顯係事後
    卸責之詞，不足採信。
三、綜上所述，被告所辯核屬犯後卸責之詞，均不可採。本件事
    證明確，被告上開犯行，足以認定，應依法論科。
參、論罪科刑及撤銷原判決之理由：
一、按行為始於著手，故行為人於著手之際具有何種犯罪故意，
    原則上應負該種犯罪故意之責任。惟行為人若於犯罪行為繼
    續中變更犯意（升高或降低），而改依變更後之犯意繼續實
    行犯罪，致其犯意變更前後二階段所為，分別該當於不同構
    成要件之罪名，而發生此罪與彼罪之變更，除另行起意者，
    應併合論罪外，其變更犯意前後二階段所為，仍應整體評價
    為一罪。是犯意如何，原則上以著手之際為準，惟於犯罪行
    為繼續中變更而應評價為一罪者，應依吸收之法理，視其究
    屬犯意升高或降低而定其故意責任，犯意升高者，從新犯意
    ，犯意降低者，從舊犯意（最高法院99年度台上字第3977號
    判決意旨參照）。是核被告所為，係犯刑法第271條第2項、
    第1項之殺人未遂罪。被告於衝突初始徒手毆打告訴人之傷
    害行為，應為殺人未遂之行為所吸收，不另論罪。被告基於
    同一殺人之不確定故意，於密切接近之時間、地點，數次持
    拔釘器毆打告訴人之行為，各該行為之獨立性極為薄弱，依
    一般社會健全觀念，在時間、地點差距上，難以強行分開，
    應屬單一行為之多次舉止，在刑法評價上，以視為數個舉動
    之接續施行，合為包括之一行為予以評價，較為合理，屬接
    續犯，僅論以一殺人未遂罪。又被告與告訴人為同居男女朋
    友關係，屬家庭暴力防治法第3條第2款所定之家庭成員。則
    被告上述犯行，係對家庭成員間實施身體之不法侵害，而該
    當家庭暴力防治法第2條第2款所稱之家庭暴力罪，惟因家庭
    暴力防治法對於家庭暴力罪，並無科處刑罰之規定，故應逕
    適用刑法殺人未遂罪之規定論罪科刑。
二、被告已著手於殺人行為之實行，然尚未致告訴人死亡之結果
    ，其犯罪係屬未遂，爰依刑法第25條第2項規定，按既遂犯
    之刑度減輕之。
三、本件無自首減刑之適用：
  ㈠按刑法第62條所謂發覺，並非以有偵查犯罪權之機關或人員
    確知其人犯罪無誤為必要，有確切之根據得為合理之可疑，
    而對犯罪行為人發生嫌疑時，即得謂為已發覺(最高法院94
    年度台上字第7385號刑事判決意旨參照)。
  ㈡本件警方係在109年9月29日晚上9時許接獲民眾報案，稱在臺
    南市○市區○○○街00號空地前發現有一男一女爭吵打鬥，善化
    分局新市分駐所接獲報案後到場發現被害人林美秀遭打傷倒
    在空地上，後緊急送醫治療，經詢問社區警衛及周邊住戶訪
    查，該被害人與廖桐燦共同居住於該地，且被害人遭毆打後
    廖桐燦隨即駕車逃逸，後經廖桐燦聯絡其朋友自稱準備農藥
    準備輕生等情事，合理懷疑被告涉嫌重大進行偵辦等情，有
    警員張欽棠之職務報告1紙在卷可參（見原審卷1第157頁）
    。另參酌臺南市政府警察局勤務指揮中心受理110報案紀錄
    單(見原審卷1第79頁)之記載，109年9月29日晚上7時56分有
    民眾打電話報案稱糾紛女性被打、傷者意識不清，同日晚上
    9時許值勤警員即回覆是「夫妻吵架、妻就醫中」等情，與
    上開職務報告所載警方在據報當晚已經查訪得悉應是告訴人
    之同居人即被告為加害人等情相符。且證人方榮材係於109
    年9月30日晚上7時58分許至新市分駐所製作筆錄，證稱被告
    有持棍棒追打告訴人等情，亦有調查筆錄可參(見警卷第41
    至42頁)，益證警方於被告109年10月1日到案前，即已知悉
    告訴人係遭被告毆打，本件實無自首之適用無誤。
四、撤銷原判決之理由：
  ㈠原審就被告犯行，認罪證明確，應予論罪科刑，固非無據，
    然科刑之判決書，須將認定之犯罪事實詳細記載於事實欄，
    然後於理由內逐一說明其憑以認定之證據，以使事實與理由
    兩相一致，方為合法。本案原審判決於被告犯罪事實欄認定
    ：「廖桐燦…明知人體之頭部係身體之重要部位，若以堅硬
    鈍器揮打他人之頭部，足以致人於死，竟層升為殺人之犯意
    」，似認定被告本件犯罪係出於直接故意，然於理由欄貳之
    三㈦卻又記載「可見被告為上開犯行若導致林美秀死亡並不
    違反其之本意」，似又認定被告係基於不確定故意而為本案
    犯行，認定之事實與理由相互矛盾，自非妥適。
  ㈡被告上訴意旨否認犯行指摘原判決不當，雖無理由，已如前
    述，惟原判決既有前開違誤之處，自應由本院將原判決撤銷
    改判，以期適法。
五、量刑部分：
  ㈠按刑事審判旨在實現刑罰權之分配正義，故法院對於有罪被
    告之科刑，應符合罪刑相當之原則，使輕重得宜，罰當其罪
    ，此所以刑法第57條明定科刑時，應以行為人之責任為基礎
    ，並審酌一切情狀，尤應注意該條所列10款事項，以為科刑
    輕重之標準。而現階段之刑事政策，非祇在實現以往應報主
    義之觀念，尤重在教化之功能，立法者既未將殺人罪之法定
    刑定為唯一死刑，而將無期徒刑、有期徒刑列為選科之項目
    ，其目的即在賦予審判者能就個案情狀，審慎斟酌，俾使尚
    有教化遷善可能之罪犯得以保留一線生機。
  ㈡爰審酌被告並無前科，有台灣高等法院被告前案紀錄表附卷
    可參（見本院卷第47-48頁），堪認其素行良好，被告與告
    訴人同居多年，卻因懷疑告訴人另有交往對象，徒手毆打告
    訴人，又因告訴人對被告噴灑辣椒水反擊，即一時氣憤難忍
    ，持鐵製拔釘器猛力毆擊近70歲之告訴人頭部多次，犯罪手
    段甚為兇殘，並導致告訴人受有外傷性顱內出血、顱骨骨折
    、頭部各4公分、6公分、3公分、3公分之撕裂傷、右上肢橈
    骨及左上肢尺骨骨折等傷害，所受傷勢極為嚴重，以其近70
    歲之高齡仍受此嚴重之傷勢，復係遭同居多年之男友所毆擊
    ，身心實飽受重創，犯罪所生損害非輕，被告所為犯罪情節
    嚴重，犯後復將已昏迷倒地之告訴人棄置不顧逕自逃離現場
    ，未見有何彌補錯誤之努力，又未能與告訴人達成和解，彌
    補告訴人所受損失，難認已取得告訴人之諒解，被告犯後更
    否認犯行，未見有何悔意，犯後態度難認良好，暨被告自承
    高中肄業、離婚、子女均已成年、案發時與告訴人同居（見
    本院卷第235頁），及罹患胃潰瘍、大腸潰瘍（見本院卷第1
    69頁）等一切情狀，量處如主文第2 項所示之刑。
六、扣案之拔釘器1支，係被告所有，業據其供承在卷（見原審
    卷1第443-444頁），為被告犯本案所用之物，應依刑法第38
    條第2項前段規定，宣告沒收。
肆、應適用之法條：
一、刑事訴訟法第369 條第1 項前段、第364 條、第299 條第1
    項前段。　　
二、家庭暴力防治法第2條第2款。
三、刑法第11條前段、第271條第2 項、第1項、第25條第2項、
    第38條第2項前段。
本案經檢察官莊士嶔提起公訴，檢察官鄭益雄到庭執行職務。
中　　華　　民　　國　　110 　年　　7 　　月　　28　　日
                  刑事第七庭    審判長法  官  吳勇輝
                                      法  官  周紹武
                                      法  官  吳錦佳
以上正本證明與原本無異。
如不服本判決應於收受送達後20日內向本院提出上訴書狀，其未
敘述上訴理由者，並得於提起上訴後20日內向本院補提理由書（
均須按他造當事人之人數附繕本）「切勿逕送上級法院」。
　　　　　　　　　　　　　　　　　　　書記官  王杏月
中　　華　　民　　國　　110 　年　　7 　　月　　28　　日
本判決論罪科刑條文：
中華民國刑法第271條
殺人者，處死刑、無期徒刑或10年以上有期徒刑。
前項之未遂犯罰之。
預備犯第1項之罪者，處2年以下有期徒刑。